# 请教陈版：同一控制下企业合并问题

提问人：跨度防护 时间：2018-04-19 21:00:48
案例：自然人甲控制乙、丙，持股比例分别为95%、93%。现乙收购丙原股东100%（93%+7%）股权，形成同一控制下企业合并，作价分别为 1 元、 1 元。假设合并日丙账面净资产构成为：未分配利润为-200万，实收资本为 50 万元。会计处理如下： （ 1 ）乙个别报表： 借：资本公积-资本溢价 2 贷：银行存款 2 （ 2 ）乙合并报表 借：长期股权投资 2 贷：资本公积- 资本溢价 2
借：实收资本 50 未分配利润 -200 贷：长期股权投资 2 资本公积-资本溢价 -
148
请教陈版： 1 、上述会计处理是否正确； 2 、资本公积的二级明细是否正确？ 3 、需要考虑一体化存续金额吗，如果考虑，该如何进行账务处理？ 4 、该合并是否应考虑同时收购了少数股权，此时应如何进行账务处理？

回答人：chenyiwei
（ 1 ）乙个别报表：借：资本公积——资本溢价 1 ，借：长期股权投资 1 （收购少数股权部分），贷：银行存款 2 （ 2 ）乙合并报表（成本法下直接合并）：借：实收资本 50 ，借：未分配利润 -14（-200 7% ），贷：长期股权投资 1 ，贷：资本公积 —— 资本溢价35 （ = 实收资本 50 93%+[收购日少数股东权益（-10.5）-收购少数股权对价1]）. 同时，乙的合并报表应将丙的前期报表纳入合并报表范围，前期报表中有7%的少数股东权益和少数股东损益。

提问人：跨度防护 时间：2018-04-20 10:44:48
请教陈版 1 、“贷：资本公积——资本溢价 35 （=实收资本 50 93%+[ 收购日少数股东权益（ -10.5 ） - 收购少数股权对价 1] ） ” 中的 “= 实收资本 50 93%”代表什么意思？ 2 、合并日，乙合并丙的净资产应为50-200=-150，经过上述抵消分录计入合并报表的净资产=乙个别报表资本公积-1+合并抵消分录产生【50-200）-（50-14）+35】=-152，两者不是产生差异了吗？

回答人：chenyiwei
1 、合并报表层面调整资本公积的金额有两项：（ 1 ）被收购方实收资本中按比例归属于母公司股东的份额，即50*93%=46.5；（ 2 ）
收购少数股权对合并报表层面资本公积的影响，即收购日少数股东权益（-10.5）-收购少数股权对价1=-11.5。 2 、差额 2 即为乙向丙的两个股东支付的股权收购款。在合并报表层面是冲减权益的。

提问人：跨度防护 时间：2018-04-20 19:45:34
请教陈版，“被收购方实收资本中按比例归属于母公司股东的份额，即50*93%=46.5”，应如何理解？条文是什么呢？这个有点不懂

回答人：chenyiwei
为了保持合并报表和母公司个别报表中实收资本金额一致，需将子公司实收资本中对应于母公司持股比例的部分转入资本公积，其含义为视同在最早期间期初，实际控制人对本合并主体的一项资本性投入。

提问人：跨度防护 时间：2018-04-21 08:20:21
陈版，除此之外还要考虑将一体化存续金额计入资本公积吧

回答人：chenyiwei
是。

提问人：呼叫帮助 时间：2018-07-29 14:14:31
甲个人 2015 持有B公司75%，甲 2016 年获得B公司100%股权，A为甲另外一家子公司， 2017 年A从甲收购B公司100%股权，现在需要编制 2017 年、 2016 年合并报表。 请教陈版，同一控制下合并需要追溯调整以前期间的报表， 2015 年期末是否需要按25%确认少数股东权益，还是直接按100%合并？

回答人：chenyiwei
2015 年期末需要按25%确认少数股东权益，不能直接按100%合并。

提问人：lutom 时间：2019-06-22 11:54:15
乙公司并购丙公司前资本公积余额为 0 ，也是这样吗，并购后资本公积为负？

回答人：chenyiwei
可以（特别是合并报表层面）。但在个别报表层面，一般还是将不够冲减的差额继续冲减留存收益。

提问人：lutom 时间：2019-06-23 00:19:36
谢谢陈版！ 另外，我在CPA会计教材中合并报表一章没有看到你说的购买少数股东股权的案例和处理，实务中好象也没有见到有人象你那样处理（如上例中的购买少数股东7%的股权 1 元的处理），一般直接按楼主的方式简单处理，不区分什么购买少数股权来分别计算。 请问你那样处理有没有什么官方的依据，指南上不知道有没有？我是不是需要买一本指南或其他更详细的指导书来看？
还有就是关于同一控制下合并报表的年初数（并购日是在年中）的所有者权益的抵消处理，CPA教材上也没有，那么年初数的调整分录 （借：子公司所有者权益项目 贷：资本公积 贷：少数股东权益）有没有依据，指南或其他书上有吗？

回答人：chenyiwei
证监会会计部《 2015 年上市公司年报会计监管报告》：
2.同一控制下企业合并与购买少数股权同时存在的会计处理 根据企业会计准则及相关规定，同一控制下的企业合并应视同参与合并各方在最终控制方开始实施控制时即以目前状态存在。合并后母公司追加购买子公司少数股东拥有的子公司股权的交易，应作为购买少数股东权益的权益性交易进行处理。 年报分析中发现，个别上市公司发生同时向控股股东和少数股东购买股权的交易，如上市公司在收购控股股东子公司的同时，向该子公司的少数股东购买股权，从而使被收购对象成为上市公司的全资子公司。该公司将向控股股东收购的股权作为同一控制下的企业合并处理，但对于从第三方收购少数股权的交易，没有基于合并报表的视角，将其认定为股东之间的权益交易。同理，对比较期间财务报表追溯调整的口径应为合并前后受最终控制方控制的部分，不应包括从外部（独立第三方）取得的部分。年报分析中发现，对于上市公司从其集团公司取得子公司控制权并同时向第三方购买子公司少数股权的交易，在对比较财务报表进行追溯调整时，部分公司未正确理解运用上述原则，而是按企业合并后合并方持有的被合并方的股权总比例（包括从外部取得的部分）对比较期间财务报表进行追溯调整。
关于同一控制下合并报表的年初数（并购日是在年中）的所有者权益的抵销处理，按照合并报表编制的一体性原则是可以很容易得出应有的会计处理的。可参考我此前在版面上发过的一个抵销案例。

提问人：yaoyuan123 时间：2019-07-01 23:36:39
您讲的是合并方同时向控股股东和少数股东股买股权的处理方式，我想请问： 如果是控股股东先收购少数股东股权，使其成为全资子公司后，在将其转让给最终控制方，会计处理上有什么差异吗？

回答人：chenyiwei
合并方将该被合并方纳入合并的时间不能早于控股股东取得其控制权的时间。具体参考《企业会计准则解释第 6 号》第二条。

提问人：hxhyeor 时间：2019-08-26 19:29:41
陈版您好！
请问对期初留存收益进行还原时，本期报表假设资本公积不足以恢复全部留存收益（假设资本公积为 0 ），而比较报表因抵消被合并净资产的原因存在较大资本公积可以进行留存收益恢复（假设资本公积 1000 万），请问本期报表恢复留存收益 0 ，比较报表的期初继续按 1000 万恢复留存收益是否合适？

回答人：chenyiwei
还是建议在合并报表层面全额恢复子公司留存收益中归母份额，即使这样做会导致某一时点的资本公积出现负数。